臺灣高等法院刑事判決　　　　　　　　　　　　九十一年度交上更(二)字第二一號
　　上　訴　人
　　即　被　告　甲○○　男　民.
　　選任辯護人　陳德義　律師
右上訴人因過失致死案件，不服臺灣桃園地方法院八十四年度交訴字第三０五號，中
華民國八十五年八月三十日第一審判決（起訴案號：臺灣桃園地方法院檢察署八十五
年度偵字第六四一二號）提起上訴，判決後，經最高法院第二次發回更審，本院判決
如左：
    主  文
原判決撤銷。
甲○○因過失致人於死，處有期徒刑陸月，如易科罰金，以佰元折算壹日。
    事  實
一、甲○○於民國八十三年三月十二日上午九時五十五分許，騎乘車牌號碼ＨＺＥ─
    ○三一號重型機車，沿桃園縣楊梅鎮○○里○○○路由南向北（公訴人誤為南向
    ）往楊梅方向行駛，途經該路畜產分線十五Ａ前時，本應注意車前狀況，並隨時
    採取必要之安全措施，依當時天候、視線（日間自然光線）、路面乾燥無缺陷、
    無障礙物、視距良好，無不能注意情事，竟疏於注意，適有行人楊阿泉違反不得
    在設有劃分島之路段穿越馬路，迨甲○○發現上情，因車速過快，因而在該路段
    北上車道之路肩慢車道上閃煞不及擦撞及楊阿泉，致楊阿泉左側肋骨骨折、左小
    腿完全性骨折、前額裂傷、後頭裂傷，經送楊梅天成醫院急救，因頭部外傷腦挫
    傷延至同日上午十一時二十分不治死亡。
二、案經桃園縣警察局楊梅分局報請臺灣桃園地方法院檢察署檢察官相驗被害人屍體
    後偵查起訴。
    理  由
一、訊據上訴人即被告甲○○否認有過失致死犯行，辯稱：被害人楊阿泉不是伊所撞
    ，伊在騎車行駛中從未看見前面有人橫越道路，且伊因為左前方有車子煞車燈亮
    ，伊就減速跟著煞車當時車速為四十公里，伊車子左後方被撞，伊被撞後即昏迷
    ，所以被害人如何發生車禍伊不清楚，而機車若撞了人應會當場跌倒，不可能還
    會跑一百公尺。伊當時是行駛於馬路的慢車道，被害人是在馬路中間被撞的，且
    機車在現場不一定就表示是肇事車輛，被害人若係為被告所撞，受傷部位應在右
    側，而不是在左側，另覆議結果表示其與被害人同向行走，是不對的，對方應是
    要橫越道路到田裡，死者是左邊被撞，而伊的機車是往右邊倒，覆議結果與現場
    圖及現場照片不符，此外證人沈逢垙因非目擊證人，其對被害人倒地之位置，係
    自行臆測之詞，不具證據力云云。
二、經查：
（一）被告於八十三年三月十二日上午九時五十五分許，騎乘車牌號碼ＨＺＥ─○三
      一號重型機車，沿桃園縣楊梅鎮○○里○○○路由南向北即由新竹往桃園方向
      北上車道之路肩慢車道行駛，據被告於檢察官偵查中及原審訊問時供明（見相
      驗卷第二十三頁、原審卷第十一頁）。被害人倒地之位置及其旁血跡、鞋子，
      均在北上車道路肩慢車道上；被告之機車則衝撞至北上車道路肩慢車道旁人行
      紅磚道上，被告並倒在機車旁，有道路事故調查報告表及現場照片附卷可稽（
      見相驗卷第七至十一頁），且經證人即楊梅消防隊隊員蕭耀輝、涂正鴻於檢察
      官偵查中證稱：我們駕救護車前往現場有一老人倒地，在老人之北方車道上倒
      著一部機車，機車旁倒著一個年輕人，該年輕人即是庭上這位（指甲○○）等
      語（見相驗卷四十二頁）。證人蕭耀輝於原審訊問時證稱：伊確定傷者（指被
      害人）倒地之處旁，有一灘血跡等語（見原審卷第二十一頁背面），又該路段
      南下、北上各側為兩線快車道，每線快車道寬三‧五公尺，南北快車道間尚有
      種植矮路樹之分隔島（見現場圖及照片顯示），如被害人在南下車道被撞，豈
      不騰空飛越十餘公尺掉落北上車道路肩慢車道，況南下車道並無撞擊痕跡之客
      觀事證，益見被害人被撞擊之地點，係橫越馬路，在北上車道之路肩慢車道上
      被撞。另雖證人沈逢垙、蕭耀輝、涂正鴻、溫吉生於原審訊問時證述有關死者
      所躺之位置雖有所不同，然依現場圖可知血跡及鞋子（死者所有）等物其位置
      均在分隔快車道與路肩慢車道之白線（實線）附近，並無出現在分隔兩快車道
      中間之白線（虛線）附近。而車禍撞擊常會留下散落物，本件車禍撞擊地點係
      在北上車道之路肩慢車道上，可資確定。又因被害人橫越道路時，係處於行走
      之狀態，看到機車亦可能會有本能閃避之反應，自難以驗斷書所載被害人受創
      部位係在左側肋骨骨折、左小腿完全性骨折，而非身體右側，即推論被害人係
      於南下車道為另車所撞，而採為對被告有利之認定。
（二）參以被害人之子乙○○陳稱：伊父親楊阿泉當天是要到田裡看伊並工作，平常
      伊父親搭台汽車子在往新竹方向的路上下車，必須穿越道路然後到田裡工作（
      見原審八十四年十月二十三日訊問筆錄），原審受命法官並至肇事現場勘驗被
害人下車之站牌位置與往田裡工作時須行走之路線，被害人如欲到田裡工作的
      確須穿越設有劃分島之道路始可到達目的地，足見死者當天應係由台汽站牌下
      車後欲往對面田裡工作，而違規穿越道路，於行走至北上上車道路肩慢車道時
      ，為被告所騎之機車撞及肇事，可以認定。
（三）由現場圖、現場照片及道路交通事故調查報告表（二）之內容（見相驗卷第九
      至十一頁、第七頁）觀察，車禍現場並無煞車痕跡，但肇事現場地上則留下刮
      地痕長達三十一點八公尺（間有斷續），且被告機車後方完好，而該肇事路段
      為四線道道路筆直視距良好，則被告所辯：伊於騎車行駛中從未看見前面有人
      橫越道路，伊當時車速為四十公里，因左前方有車子煞車燈亮，伊就減速跟著
      煞車，伊車子左後方被撞云云，何以現場未留下任何煞車痕跡，又被告當時車
      速若僅為四十公里，何以又會在肇事現場地上留下長達三十一點八公尺之刮地
      痕，且係在撞到路樹後，才停止機車之滑行，足見當時被告機車衝力之強。被
      告辯稱伊機車左後方被撞，又何以由現場照片所顯示之機車後方係完好（見相
      驗卷第十頁），且現場並無留下其他車輛因撞擊所掉落之散落物？凡此均與具
      體事證不符，自不足採。另本院上訴審就一般死者身體左小腿完全性骨折，法
      醫學上能否判斷出機車或汽車所撞一節函詢臺灣高等法院檢察署法醫中心，該
      署八十六年二月三日檢仁醫字第一一六九號函送該署法醫中心研判意見雖認：
      「大小腿有二支骨骼又有很多肌腱，如非使用重銳器撞或砍，不可能造成完全
      性骨折。機車重量較輕，又無銳利兇器作用，雖非完全不可能，恐在行車六─
      七十公里速度造成人體下腿（小腿）完全骨折是非常困難的，汽車撞時可能性
      雖較高，但必須看所撞部位（汽車的）是否銳而堅而定。」等語（見本院上訴
      審卷覆），然經本院上訴審就本案被害人楊阿泉如驗斷書所載身體傷勢（左側
      肋骨骨折、左小腿完全性骨折，前額裂傷、後頭裂傷）是否由汽車或機車所撞
      一節，經送臺灣高等法院檢察署法醫中心鑑定結果，認為：「『根據死者傷勢
      （頭部、左肋骨骨折（誤載為左肘骨骨折）、左小腿完全性骨折）』是否由汽
      車或機車所撞一節認為「均有可能由汽車或機車所傷」等語，有該中心八十六
      年五月二十七日檢金醫字第五一二四號函在卷（見本院上訴審卷附）可稽，經
      本院就被害人楊阿泉為民國前五年出生，車禍發生當時為八十八歲高齡，骨質
      脆弱，如為機車所追撞，可否導致完全性骨折一節再送法務部法醫研究所鑑定
      結果，該所函覆以：「(一)依臺灣高等法院檢察署法醫中心檢金醫字第五一二四
      號函覆『根據死者傷勢（頭部、左肋骨骨折（誤載為左肘骨骨折）、左小腿完
      全性骨折）』是否由汽車或機車所撞一節函覆認為『均有可能由汽車或機車所
      傷』。(二)本所鑑定人支持原鑑定人之意見，被害人楊阿泉（民國前五年生）車
      禍發生當時為八十八歲高齡，骨質脆弱，如為機車所追撞，應有可能導致完全
      性骨折。」等語，有該所法醫理字第○九一四○○○二三三號函附於本院交上
      更(二)卷可稽，足證被害人應係遭被告機車所撞無訛。
（四）按汽車行駛時，駕駛人應注意車前狀況，並隨時採取必要之安全措施，道路交
      通安全規則第九十四條第三項定有明文。被告騎乘機車（機車亦屬汽車之一種
      ）自應遵守上開規定，參之當時天候為晴，路面乾燥、無缺陷亦無障礙物且視
      距良好等情，此有道路交通事故調查報告表（一）在卷足憑，顯無不能注意之
      情事，詎被告竟疏未注意車前適有被害人在左前方穿越道路行走之狀況，並隨
      時採取必要之安全措施，猶貿然高速行馳，因而閃煞不及以致肇事，被告顯有
      過失。本件經原審送臺灣省車輛行車事故覆議鑑定委員會覆議結果，亦認本件
      車禍係因甲○○駕駛重機車於慢車道上超速行駛，未注意車前狀況，撞及在慢
      車道上行走之被害人後再撞及人行道之路樹。有該會八十五年七月二十九日交
      覆字第八五０四八五號函附卷（見原審卷第六十八頁正反面）可稽。又因被害
      人在設有劃分島之路段本不得穿越道路，竟貿然穿越，則其穿越道路不當，亦
      與有過失，此有道路交通事故調查報告表（一）及（二）各一份、現場照片六
      張附卷（見相驗卷第七頁至第十一頁）可稽。是臺灣省車輛行車事故覆議鑑定
      委員會覆議意見中關於認被害人與機車係同方向往楊梅方向行走時被機車所撞
      及，楊阿泉無肇事因素部分，則與事實尚有未符，自不足採。至於臺灣高等法
      院檢察署法醫中心研判，雖認為被告所稱，感覺車子被撞後隨即不省人事一節
      ，應認甚符事實，且認被害人係由人行道擬橫過馬路時，由左方上北車輛撞到
      左身而倒在上行馬路快車道與路肩間地上；至被告機車被另一後來車輛撞到車
      尾迅速向右前衝而人摔在慢車道，機車摔倒人行道，車頭反倒向南毀損云云，
      有該中心八十六年五月二十七日檢金醫字第五一二四號函附於本院上訴卷可稽
      ，惟其研判核與上述事證不符，自不足採。又本件被害人確係因本件車禍致左
      側肋骨骨折、左小腿完全性骨折、前額裂傷、後頭裂傷，經送醫急救，因頭部
      外傷腦挫傷而不治死亡，亦經臺灣桃園地方法院檢察署檢察官督同檢驗員相驗
      屬實，並製有勘驗筆錄、驗斷書、相驗屍體證明書附卷（見相驗卷十二頁、第
      十六頁至第二十頁、第十五頁）可憑。被害人違反不得在設有劃分島之路段穿
      越馬路之規定而違規穿越馬路，雖與有過失，惟此仍無解於被告過失罪責之成
      立。被害人之死亡與被告之過失行為間，顯有相當因果關係。本件事證明確，
      被告過失犯行洵堪認定。
三、核被告所為，係犯刑法第二百七十六條第一項之過失致死罪。又被告行為後，刑
    法第四十一條業於九十年一月四日修正為「犯最重本刑為五年以下有期徒刑以下
    之刑之罪，而受六月以下有期徒刑或拘役之宣告，因身體、教育、職業、家庭之
    關係或其他正當事由，執行顯有困難者，得以一元以上三元以下折算一日，易科
    罰金。但確因不執行所宣告之刑，難收矯正之效或難以維持法秩序者，不在此限
    。」「併合處罰之數罪，均有前項情形，其應執行之刑逾六月者，亦同。」並於
    同年月十日公布施行，於同年月十二日生效，經比較新舊法結果，新法並無不利
    於被告，自應援引刑法第二條第一項前段之規定，適用裁判時之法律，附此敘明
    。
四、原審認被告罪證明確，予以論罪科刑，固非無見。惟查被告肇事後，其父母迭試
    圖與被害人家屬達成民事和解並寄新台幣二十萬元匯票予被害人家屬乙○○，惟
    未達成民事和解，此經被告、告訴代理人供述綦詳（見本院上訴審八十六年四月
    十九日訊問筆錄、更一審卷第三十二頁），並審酌被害人與有過失，原判決量處
    被告有期徒刑十月，尚有未洽。被告上訴否認犯罪，指摘原判決不當，雖無理由
    ，惟原判決既有前揭可議之處，自應由本院予以撤銷改判。爰審酌被告無犯罪紀
    錄、素行良好、肇事當時係在學學生、被告與被害人雙方過失之程度、被告犯罪
    後之態度及肇事後被告父母有意賠償被害人家屬，惟未能達成民事和解等一切情
    狀，量處如主文第二項所示之刑，並諭知易科罰金之折算標準。
據上論斷，應依刑事訴訟法第三百六十九條第一項前段、第三百六十四條、第二百九
十九條第一項前段，刑法第二百七十六條第一項、第二條第一項前段、第四十一條，
罰金罰鍰提高標準條例第一條前段、第二條，判決如主文。
本案經檢察官呂丁旺到庭執行職務。
中      華      民      國    九十一    年     十二     月     十一     日
                              臺灣高等法院刑事第十五庭
                                  審判長法  官  房  阿  生
                                        法  官  蔡  光  治
                                        法  官  雷  元  結
右正本證明與原本無異。
如不服本判決應於收受送達後十日內向本院提出上訴書狀，其未敘述上訴之理由者並
得於提起上訴後十日內向本院補提理由書（均須按他造當事人之人數附繕本）。
                                        書記官  黃  德  煌
中      華      民      國    九十一    年     十二     月     十一     日
附錄本案論罪科刑法條全文如下：
刑法第二百七十六條第一項
因過失致人於死者，處二年以下有期徒刑、拘役或二千元以下罰金。
